【裁判字號】    95,上訴,155
【裁判日期】    950912
【裁判案由】    妨害投票
【裁判全文】
臺灣高等法院花蓮分院刑事判決         95年度上訴字第155號
上  訴  人
即  被  告  丙○○○
                      號
            甲○○
            丁○○○
                      巷4弄2.
上列上訴人即被告等因妨害投票案件，不服臺灣臺東地方法院92
年度訴字第 112號中華民國94年12月20日第一審判決（起訴案號
：臺灣臺東地方法院檢察署91年度偵字第1226、1417、1418號）
，提起上訴，本院判決如下：
    主  文
上訴駁回。
丙○○○、甲○○、丁○○○均緩刑參年。
    事實及理由
一、本案經本院審理結果，認第一審以上訴人即被告（以下簡稱
    被告）丙○○○、甲○○、丁○○○均係犯刑法第146條第1
    項之罪，均判處有期徒刑 5月，並諭知易科罰金折算之標準
    為300元折算1日。認事用法及量刑均無不當，應予維持，並
    引用第一審判決書記載之事實、證據及理由（如附件）。
二、被告丙○○○、甲○○、丁○○○均以原審量刑過重提起上
    訴，經核並無理由，應予駁回。惟查被告丙○○○、甲○○
    、丁○○○前均未曾因故意犯罪受有期徒刑以上刑之宣告，
    有其等前案紀錄表在卷可稽，其等因一時失慮致罹刑典，並
    均在本院坦承犯行，信其等經此刑之宣告，應知警惕而無再
    犯之虞，本院認其等所宣告之刑，以暫不執行為適當，爰均
    併予宣告緩刑 3年，以勵自新。另按本件犯罪雖在新法（指
    95年7月1日施行之新修正刑法）實施前，於新法實施後，緩
    刑之宣告應適用新法第74條之規定（最高法院95年第 8次刑
    事庭會議決議參照），附此敘明。
三、末按被告等犯罪時之刑法第41條第 1項前段規定：「犯最重
    本刑為5年以下有期徒刑以下之刑之罪，而受6個月以下有期
    徒刑或拘役之宣告，因身體、教育、職業、家庭之關係或其
    他正當事由，執行顯有困難者，得以1元以上3元以下折算一
    日，易科罰金」；且被告等行為時之易科罰金折算標準，修
    正前罰金罰鍰提高標準條例第2條前段（現已刪除）規定，
    就其原定數額提高為100倍折算1日，則被告等行為時之易科
    罰金折算標準，應以銀元300元折算1日，經折算為新臺幣後
    ，應以新臺幣900元折算為1日。而95年7月1日施行之新修正
    刑法第41條第 1項前段則規定：「犯最重本刑為五年以下有
    期徒刑以下之刑之罪，而受六個月以下有期徒刑或拘役之宣
    告者，得以新臺幣一千元、二千元或三千元折算一日，易科
    罰金」；比較修正前後之易科罰金折算標準，以95年7月1日
    刑法修正施行前之規定，較有利於被告等，則應依刑法第 2
    條第1項前段，適用修正前刑法第41條第1項前段規定，定其
    等折算標準。再刑法第37條第 2項宣告褫奪公權之期間，刑
    法修正前並無不同，應適用被告等行為時法。復按行為後法
    律有變更者，依修正前刑法第2條第1項之規定，以適用裁判
    時法為原則，如行為時法有利於行為人，則例外適用行為時
    法；依修正後刑法第2條第1項規定，以適用行為時法為原則
    ，惟如裁判時法有利於行為人，則例外適用裁判時法。本案
    原審適用法律（即行為時法），既無不合，雖未及比較適用
    新舊法，仍難指為瑕疵，自不構成撤銷之理由，併予敘明。
據上論斷，應依刑事訴訟法第373條、第368條，刑法第2條第1項
、第74條第1項第1款，判決如主文。
本案經檢察官乙○○到庭執行職務。
中    華    民    國    95    年    9    月    12     日
                        審判長法  官  林德盛
                              法  官  蔡勝雄
                              法  官  王紋瑩
以上正本證明與原本無異。
如不服本判決，應於判決送達後10日內向本院提出上訴狀。其未
敘述理由者，並應於提出上訴狀後10日內向本院補提理由狀 (須
附繕本)。
                              書記官  劉妙娘
中    華    民    國    95    年    9    月    12     日
附錄：本案論罪科刑法條全文
公職人員選舉罷免法第98條第3項:
犯本章之罪或刑法分則第六章之妨害投票罪，宣告有期徒刑以上
之刑者，並宣告褫奪公權。
刑法第146條第1項：
以詐術或其他非法之方法，使投票發生不正確之結果或變造投票
之結果者，處五年以下有期徒刑。
附件：
臺灣臺東地方法院刑事判決               92年度訴字第112號
公  訴  人  臺灣臺東地方法院檢察署檢察官
被      告  丙○○○
            甲○○
            丁○○○
上列被告等因妨害投票案件，經檢察官聲請以簡易判決處刑（九
十一年度偵字第一二二六、一四一七、一四一八號），本院臺東
簡易庭（九十二年度東簡字第一八○號）認為不宜簡易判決處刑
，移送本院改適用通常程序審理，本院判決如下：
    主  文
丙○○○、甲○○、丁○○○以非法之方法，使投票發生不正確
之結果，各處有期徒刑伍月，如易科罰金，均以佰元折算壹日
，各褫奪公權貳年。
    事  實
一、緣民國九十一年六月八日（聲請簡易判決處刑書誤載為九十
    一年六月七日）為臺東縣大武鄉第十七屆鄉鎮民代表選舉暨
    村里長選舉之投票日，依公職人員選舉罷免法第十五條第一
    項規定，在各該選舉區繼續居住四個月以上，為該選舉區之
    選舉人。丙○○○、甲○○、丁○○○等原均非設籍於臺東
    縣大武鄉尚武村（以下簡稱尚武村），其等均明知尚武村之
    選舉區為小區域選舉，以人為方式增加選舉權人之選票，即
    足以影響選舉結果，然因上揭三人均未有居住於該選舉區內
    之事實，為符合前開規定而取得尚武村前開選舉之投票權人
    資格，俾能投票予特定之人，而影響選舉結果，竟分別基於
    使某一特定候選人選舉之投票發生不正確結果之犯意，各別
    於九十年七月二十五日，將自己之戶籍虛偽遷入尚武村朝庸
    路二十七號（以下簡稱朝庸路二十七號），惟丙○○○、甲○○、丁○○○均未實際居住在前揭戶籍遷移處所，該三人
    明知未在尚武村選舉區實際繼續居住四個月以上，並非該選
    舉區之選舉人，仍於九十一年六月八日即臺東縣大武鄉第十
    七屆鄉鎮市民代表暨尚武村村長選舉之投票日，共同至該選
    舉區之投開票所投票，以此種非法之方法，使前揭選舉之投
    票發生不正確之結果。
二、案經臺東縣警察局大武分局報請臺灣臺東地方法院檢察署檢
    察官偵查聲請簡易判決處刑。
    理  由
一、訊據被告丙○○○、甲○○、丁○○○固均承認於前揭時、
    地遷移戶籍，並皆於九十一年六月八日前往投票選舉臺東縣
    大武鄉鎮市第十七屆鄉鎮市民代表及尚武村村長等事實，惟
    均矢口否認有何妨害投票之犯行，皆辯稱：伊係為了買土地
    才將戶籍遷到尚武村，選舉前偶而也會過來住，並無妨害投
    票之犯意云云。惟查：
    (一)被告丙○○○、甲○○、丁○○○於本院審理時均供稱選
      舉前並未居住於尚武村，僅是偶而過來過夜而已，參之證
      人即同案被告林張秀枝亦於本院審理時具結證稱：丙○○○、甲○○、丁○○○並未居住於朝庸路二十七號，僅僅
      偶而過來過夜而已等語。顯見被告丙○○○、甲○○、丁○○○於本件選舉前半年，均無居住於朝庸路二十七號之
      事實。
    (二)證人即案發時臺東縣警察局大武分局尚武派出所（以下簡
      稱尚武派出所）管區警員楊禮逞於本院審理時當庭指認被
      告甲○○、丁○○○二人，並具結證稱：伊於擔任朝庸路
      二十七號管區警員期間，也就是九十一年六月八日選舉前
      ，均有依規定查察戶口，並沒有看過被告丙○○○、甲○○、丁○○○，當時林張秀枝有告知伊甲○○戶口在她那
      那邊，但都沒有住那裡，有通知甲○○將戶口遷走，但都
      沒有遷走，因找不到甲○○，不知道要怎麼辦，伊便通報
      戶政事務所等語。此一證詞與被告丙○○○、甲○○、丁○○○供述並未經常居住於在朝庸路二十七號之事實相符
      ，亦為被告林張秀枝所當庭認同，應可採信。
    綜上查證，足認被告丙○○○、甲○○、丁○○○所辯，均
    屬事後飾卸之詞，不足採信。此外，復有住處照片暨查訪表
    、遷入戶籍申請書資料、戶籍謄本附卷足憑，被告丙○○○
    、甲○○、丁○○○事證明確，其等犯行均堪認定。
二、按：
(一)人民有居住及遷徙之自由，亦具有選舉、罷免、創制、複決
    之權，憲法第十條、第十七條明文揭櫫可參。惟所謂居住遷
    徙自由及選舉權，並非漫無限制而得任意行使，在為防止妨
    礙他人自由，避免緊急危難，維持社會秩序，或增進公共利
    益所必要者，仍得以法律限制之，此經憲法第二十三條定有
    明文予以規範，亦即所稱之法律保留原則。從而，戶籍法第
    二十條至第二十二條所規定之遷出、遷入登記，及同法第五
    十四條對故意為不實申請者之處罰，及公職人員選舉罷免法
    第十五條第一項有選舉權人在各該選舉區繼續居住四個月以
    上者，為公職人員選舉各該選舉區之選舉人等各項規定，其
    無外乎均係基於戶籍管理、維護社會秩安及選舉公平性之考
    量，為維護社會秩序之必要，而對人民居住遷徙自由及選舉
    權所為之附加限制，且上揭各該戶籍法及公職人員選舉罷免
    法之規定，亦皆未超出比例原則之範圍，其合憲性當不容置
    疑。
(二)現行刑法第一百四十六條第一項「以詐術或其他非法之方法
    ，使投票發生不正確之結果或變造投票之結果者，處五年以
    下有期徒刑。」之規定，其立法目的無非在杜絕任何選舉舞
    弊，以達選舉之純正及公平，此從刑法第二編第六章妨票投
    票罪之立法目的：「查暫行律分則第八章原案謂凡選舉事宜
    ，以純正涓潔安全為要義，尚純正則用各種詐術者有罰，尚
    涓潔則用各種誘惑者有罰，尚安全則用各種強暴者皆有罰。
    ．．」，及觀諸刑法第一百四十六條之立法理由為：「查第
    二次修正案理由謂外國立法例，對於選舉舞弊，可分為兩派
    ：一為列舉規定，法國、比國、意大利、西班牙、匈牙利、
    英國、美國等國是也。一為概括規定，德國、奧國、芬蘭等
    國是也。第一派之選舉法，雖屢經更改然難臻嚴密，即如法
    國一千八百五十二年二月二日之選舉罷免法頒布後，至一千
    八百八十九年曾經六次更改，其列舉之犯罪行為，幾及百種
    ，仍有未盡，乃於一千九百零二年三月三十日頒布概括規定
    之條文，蓋以列舉終有遺漏也。原案第一百五十八條第一項
    ，係仿列舉式，其所注意者一為選舉名簿，一為無資格之投
    票，其嚴密不如法國，且於投票後，選舉結果前一切舞弊無
    明文處罰，故本案擬從第二派為概括之規定。．．．」等語
    ，即徵明確。從而，可見我國刑法第一百四十六條之規定，
    乃屬概括規定，除使用詐術外，其他以一切非法之方法，達
    妨害選舉之純正及公平者，均有該條之適用。再者，自該條
    條文觀之，該罪之客觀構成要件有二：一、須以詐術或其他
    非法之方法；二、須使投票發生不正確之結果或變造投票之
    結果。而所謂之「詐術」，即使用欺罔手段，以使人陷於錯
    誤而言。另所指之「其他非法之方法」，則謂除詐術外，其
    他一切非法律所允許之方法均屬之。
(三)選舉人、候選人年齡及居住期間之計算，均以算至投票日前
    一日為準，並以戶籍登記簿為依據，公職人員選舉罷免法第
    四條第一項固定有明文。是按諸前述同法第十五條第一項有
    選舉權人在各該選區繼續居住四個月以上者，為公職人員選
    舉各該選舉區之選舉人之規定，可知該法所重視者，為在選
    舉區繼續居住之事實。而該四個月之規定，則為判斷居住事
    實之客觀標準。至於戶籍登記簿僅為該四個月起算之日，乃
    客觀上不得不然之判斷依據，此觀諸該法之施行細則第二條
    之一規定本法第四條居住期間之計算所依據之戶籍登記，應
    由戶籍機關切實查察，其遷入登記不實者，應依法處理，亦
    見上開規定之本旨，係著重在居住之事實，而非形式上之戶
    籍登記。再者，參諸現代民主政治，高舉主權在民原則，將
    政權交諸人民，由人民選舉代表行使，其中因各國幅員大小
    不一，小者固可由人民共同決定，大者則非區分各級行政區
    域、組織治理不可，在區分若干行政區域下，該行政區域之
    政權行使，按諸主權在民原則，理應由該行政區域之人民行
    使，且僅能由該區域之人民行使，非能由其他地區之人所能
    越俎代庖，益徵公職人員選舉罷免法之規定，立法意旨甚為
    重視居住之事實，至臻明確。今若為符合上開公職人員選舉
    罷免法之規定，為支持某特定候選人，而將戶籍及實際上居
    住所遷入該選舉區，固符合上開規定及主權在民原則，自不
    待言，然若實際上並未居住該選舉區，為支持某特定候選人
    ，而虛報遷入戶籍者，其有妨害選舉之純正及公正性，至為
    灼然。況虛報戶籍遷入，依戶籍法第五十四條之規定，應加
    以行政處罰，已如上述，苟若以此種虛報戶籍遷入之手段，
    肇致妨害投票之目的，自非法律所允許之方法，是除依上開
    規定予以行政之處罰外，另應符合刑法第一百四十六條所規
    定之「其他非法之方法」之構成要件，應堪明確，而非僅止
    於處予行政上之處罰而已，此猶如刑法第五十五條之牽連犯
    規定相似，其方法、目的或手段、結果等行為，應均屬構成
    犯罪之行為，而非僅就方法、目的或手段、結果行為予以論
    罪。從而，於此雖係手段行為為行政罰所規範之範疇，而非
    刑法上之處罰，即難謂該目的行為，非屬刑法所規範，而非
    屬犯罪行為。
(四)我國憲法所規定之各項選舉，雖採普通、平等、直接、無記
    名方式為之，是選舉人投票何位候選人，理論上固無從知悉
    ，然若虛偽遷入戶籍，實際上未居住於該處，僅係符合公職
    人員選舉罷免法繼續居住四個月以上之規定，而投票予某一
    特定候選人，並進而投票，在事證已明之情況下，倘若仍以
    上揭理由認不構成刑法第一百四十六條之妨害投票正確罪，
    則該條法律規定豈非流於具文，且更眛於社會事實。況苟行
    為人本確未居住該選舉區內，單為投票支持某一候選人之目
    的，而將戶籍虛偽遷入，姑不論其最終投票圈選者為何人，
    其此項行為，已當然對該選舉區內之投票數及整體投票結果
    ，產生不正確之結果。職是之故，亦難認行為人此等行為，
    非屬刑法第一百四十六條妨害投票正確罪規範之犯罪行為。
三、查被告丙○○○、甲○○、丁○○○並未實際居住於臺東縣
    大武鄉尚武村前揭處所，卻分別以虛報遷入登記之不法方法
    遷移戶籍，進而參與臺東縣大武鄉第十七屆鄉鎮民代表暨村
    長選舉投票，導致投票發生不正確之結果，是核被告丙○○○、甲○○、丁○○○所為，均係犯刑法第一百四十六條第
    一項之以其他非法之方法妨害投票正確罪。被告等分別所為
    虛報遷入戶籍取得投票權，使投票發生不正確之結果行為僅
    有一個，所侵害選舉正確性及公正性之社會法益亦屬單一，
    均為實質上一罪，僅成立一妨害投票正確罪。爰審酌被告等
    虛偽遷移戶籍之行為，已嚴重敗壞選舉純正善良之風氣，復
    對其他候選人造成不公平之競爭狀態，情節匪淺，及其等之
    犯罪動機、目的、智識程度、手段及參與本件犯罪之程度、
    影響情節等一切情狀，量處如主文所示之刑，併諭知易科罰
    金之折算標準，並依公職人員選舉罷免法第九十八條第三項
    之規定，皆併予宣告褫奪公權二年。


司法院資訊處製作；財團法人民間司法改革基金會備份。
